【裁判字號】    94,易,169
【裁判日期】    950412
【裁判案由】    詐欺
【裁判全文】
臺灣苗栗地方法院刑事判決               94年度易字第169號
公  訴  人  臺灣苗栗地方法院檢察署檢察官
被      告  甲○○
上列被告因詐欺案件，經檢察官提起公訴（93年度偵字第3427號
），本院判決如下：
    主  文
甲○○無罪。
    理  由
一、公訴意旨略以：被告甲○○於民國92年10月間，因積欠他人
    債務共達新台幣（下同）400 萬至500 萬元，需款應急，竟
    意圖為自己不法之所有，在友人乙○○位於苗栗縣苗栗市○○街之辦公室內，去電告訴人丁○○，商借36萬元，並隱瞞
    其已積欠他人債務高達數百萬元，因此還款能力不足之事實
    ，復允諾開立支票予告訴人，作為還款方式，使告訴人丁○○不疑有它，誤認被告之還款能力，而以透過乙○○轉交，
    及電匯至被告甲○○在新竹國際商業銀行帳號806337之支票
    帳戶內之方式，借款36萬元予被告，被告則開立上開帳戶之
    支票1 張（票面金額40萬元，其中4 萬元係約定利息）予告
    訴人丁○○。嗣因該支票屆期提示，因存款不足，且該帳戶
    已被列為拒絕往來戶，而遭退票，告訴人丁○○始知其遭被
    告詐欺。因認被告涉有刑法第339 條第1 項之詐欺取財罪嫌
    。
二、按犯罪事實應依證據認定之，無證據不得認定犯罪事實；又
    不能證明被告犯罪者，應諭知無罪之判決，刑事訴訟法第15
    4 條第2 項、第301 條第1 項分別定有明文。次按認定不利
    於被告之事實，須依積極證據，茍積極證據不足為不利被告
    事實之認定，即應為有利於被告之認定，更不必有何有利之
    證據；事實之認定，應憑證據，如未能發現相當證據，或證
    據不足以證明，自不能以推測或擬制之方法，以為裁判之基
    礎；且認定犯罪事實所憑之證據，雖不以直接證據為限，間
    接證據亦包括在內，然而無論直接證據或間接證據，其為訴
    訟上之證明，須於通常一般之人均不致有所懷疑，而得確信
    其為真實之程度者，始得據為有罪之認定，倘其證明尚未達
    到此一程度，而有合理之懷疑存在，無從使事實審法院得有
    罪之確信時，即應由法院為諭知被告無罪之判決；又檢察官
    對於起訴之犯罪事實，仍應負提出證據及說服之實質舉證責
    任。倘其所提出之證據，不足為被告有罪之積極證明，或其
    指出證明之方法，無從說服法院以形成被告有罪之心證，基
    於無罪推定之原則，自應為被告無罪判決之諭知（最高法院
    30年上字第816 號、40年台上字第86號、76年台上字第4986
    號、92年台上字第128 號判例意旨參照）。再者，刑法第33
    9 條第1 項詐欺取財罪之成立，以意圖為自己或第三人不法
    所有，以詐術使人將本人或第三人之物交付為要件，所謂以
    詐術使人交付，必須被詐欺人因其詐術而陷於錯誤，若其所
    用方法，不能認為詐術，亦不致使人陷於錯誤，即不構成該
    罪（最高法院46年台上字第260 號判例參照）。
三、本件公訴人認為被告甲○○涉犯詐欺取財罪嫌，無非以告訴
    人丁○○指訴歷歷，核與證人乙○○證述相符，被告坦承積
    欠他人債務數百萬元，並有支票影本及退票理由單附卷可稽
    ，被告詐欺犯行堪予認定為其論據。訊之被告甲○○堅決否
    認有何詐欺取財犯行，辯稱：伊沒有詐騙丁○○的意思，因
    為週轉向丁○○借錢，當時以為領到工程款後，可以清償借
    款，後來工程款有問題，才無法清償等語。經查：
  (一)被告向告訴人借款時，確有投資承包工程，該工程如進行順
    利，被告將可領得1 、2 百萬元之工程款，業據證人丙○○
    於本院審理時具結證稱：有與被告及胡志欽合夥，向順服營
    造借牌，承包苗栗縣南庄鄉象鼻村工程，於91年9 月拿到工
    程，被告出資百分之30，承包金額2088萬元，履約金是208
    萬元，被告履約金出70幾萬元，這項工程款迄今還沒全部領
    到，還在申訴中，工程款盈餘加上保證金，大概可以領5 、
    6 百萬元，另外先墊的工程款1 、2 百萬元，以後也可以領
    回等語（見本院卷95年3 月29日審判筆錄第17至21頁），是
    被告辯稱向告訴人丁○○借款時，自認為尚有工程款可領，
    將可清償積欠告訴人之36萬元，其並無不法所有意圖等情，
    尚可採信。顯見被告於借款之初，僅係普通之借貸關係，難
    認有何施用詐術之行為。
  (二)告訴人借款予被告，係因認為被告與乙○○很熟，且知道被
    告承包工程需現金周轉，並非因被告對其施行詐術1 節，業
    經證人乙○○於本院審理時具結證稱：有向丁○○提過被告
    有跟我借錢，沒有叫我姑丈（即丁○○）把錢借給被告，我
    之前跟我姑丈講他們有工程款可以拿，讓他有錯覺等語明確
    （參見本院卷95年3 月29日審判筆錄第7 頁）。按證人乙○○亦有對被告提出詐欺告訴（即併案部分），是證人乙○○
    顯不可能偏袒被告，而為有利於被告之不實證言，證人乙○○證稱有將被告向其借錢之事告知告訴人丁○○，應可採信
    。又證人即告訴人丁○○於本院審理時具結證稱：我知道乙○○姊夫在包工程，是被告的下包，所以我想這樣就不要緊
    ，就把錢借給被告，且有利息，我以為被告和張小姐（即乙○○）很熟，他又是市民代表，乙○○的姊夫是他的下包，
    我也做過水泥工程，知道工程上包常常需要購買材料，我怕
    被告週轉不靈，好心借給他等語（見本院卷95年3 月29日審
    判筆錄第12頁），是告訴人借款予被告，係因知悉被告當時
    有承包工程，而被告當時確有投資包攬工程，且告訴人證稱
    怕被告週轉不靈，足認告訴人亦知被告財務狀況非佳，是告
    訴人丁○○係審酌上開情形而借款與被告，並非陷於錯誤而
    交付該36萬元，亦臻明確。而被告既認為領得工程款後，即
    可清償向告訴人丁○○借得之36萬元，是縱被告向告訴人借
    款時，未告知告訴人其已積欠乙○○數百萬元，亦無從據此
    即認被告有對告訴人施行詐術。
  (三)另被告簽發給告訴人之支票，係告訴人先將借款36萬元交付
    被告後，被告始透過他人將支票寄與告訴人，證人即告訴人
    丁○○於本院審理時具結證稱：是先匯錢給被告，被告才寄
    支票到我家等語（見本院卷95年3 月29日審判筆錄第15頁）
    ，是被告並未以該支票為借款之擔保，且被告係於92年10月
    間向告訴人丁○○借款，而該支票帳戶係於92年12月19日始
    成為拒絕往來戶，有新竹國際商業銀行北苗分行函文1 紙附
    卷可資佐證（見3427號偵查卷第19頁），被告既係事後方交
    付該紙支票，且借款時該支票帳戶尚未成為拒絕往來戶，不
    應以事後該支票遭退票或支票帳戶成為拒絕往來戶，而推認
    被告有施行詐術。
  (四)綜上所述，本件公訴人所提出之證據或所指出之證明方法，
    尚不足以證明對於被告犯罪已無合理之懷疑，而為被告有罪
    之積極證明，或說服本院形成被告有罪之心證。此外，復查
    無其他積極之證據足資證明被告確有公訴人所指詐欺取財之
    犯行，不能證明被告之犯罪事實，依法自應諭知無罪之判決
    。
  (五)本件既已判決被告無罪，檢察官以93年度偵字第3421號移送
    併辦部分與本案自無連續犯之裁判上一罪關係，該部分應退
    回臺灣苗栗地方法院檢察署，由檢察官另行處理。
據上論斷，應依刑事訴訟法第301條第1項，判決如主文。
本案經檢察官劉玉書到庭執行職務。
中    華    民    國    95    年    4     月    12    日
                  刑事第三庭    審判長法  官  楊台清
                                      法  官  張珈禎
                                      法  官  吳國聖
以上正本與原本無異。
如不服本判決，應於判決送達後10日內向本院提出上訴狀（應附
繕本）。告訴人或被害人如對於本判決不服者，應具備理由請求
檢察官上訴，其上訴期間之計算係以檢察官收受判決正本之日期
為準。
                                      書記官  歐明秀
中    華    民    國    95    年    4     月    12    日


司法院資訊處製作；財團法人民間司法改革基金會備份。
